臺灣高等法院刑事判決　　　　　　　 99年度交上易字第301號
上　訴　人　臺灣板橋地方法院檢察署檢察官
上　訴　人
即　被　告　汪聖傑
上列上訴人因被告過失傷害案件，不服臺灣板橋地方法院99年度
交易字第497號，中華民國99年8月24日第一審判決（起訴案號：
臺灣板橋地方法院檢察署99年度偵字第15329號），提起上訴，
本院判決如下：
    主  文
上訴駁回。
    事  實
一、汪聖傑於民國（下同）99年1月11日上午8時45分許，騎乘車
    牌號碼LKZ－629號普通重型機車，沿新北市○○區○○路往
    新北市板橋區方向行駛，行至接近中和路與南山路交岔路口
    ，欲左轉進入南山路時，理應注意機器腳踏車行駛至交岔路
    口，其轉彎應依標誌或標線之規定行駛，無標誌或標線者，
    左轉彎時應行至交岔路口中心處左轉，並不得占用來車道搶
    先左轉，並應注意車前狀況，隨時採取必要之安全措施，以
    避免發生碰撞之危險，而依當時天候晴、光線為日間自然光
    線，市區道路○○路面乾燥無缺陷，雖路旁停有車輛影響其
    他車輛視野，惟尚無不能注意之情事，竟疏未注意應至交岔
    路口中心處始得左轉彎，於左轉彎時又未注意車前狀況、隨
    時採取必要之安全措施，適有林雅美騎乘車牌號碼RFS-341
    號輕型機車，於南山路行向之燈光號誌為綠燈時，甫自南山
    路右轉進入中和路口之黃色網狀線，因發現其所騎乘之機車
    鑰匙鬆動，疏未注意不得於黃色網狀線之範圍內臨時停車，
    竟將機車暫停於黃色網狀線上（即臺北縣中和市○○路102
    號國泰世華銀行前路面），將機車鑰匙重新插入完成後，欲
    再起步繼續右轉朝中和路方向行駛，恰汪聖傑之行進方向變
    換為綠燈，汪聖傑啟動機車旋由外側車道換入內側車道，進
    入路口黃網線區域，惟尚未行駛至交岔路口中心處，即貿然
    搶先左轉欲進入南山路，致見林雅美之機車一時不及煞停，
    其機車前車頭與林雅美機車前輪輪軸發生碰撞，林雅美因而
    人車倒地，並因而受有右腕橈骨粉碎性骨折，閉鎖性之傷害
    。嗣林雅美起身後，自行至位於上開交岔路口附近之臺北縣
    政府警察局中和第一分局中和派出所報案，經警到場處理，
    汪聖傑於肇事後，在未被有偵查犯罪職權之機關或公務員知
    悉前，於處理員警到場處理時在場，並當場陳述為事故
    當事人，進而接受裁判。
二、案經林雅美訴請臺灣板橋地方法院檢察署檢察官偵查起訴。
    理  由
一、證據能力部分：
    按被告以外之人於審判外之言詞或書面陳述，除法律有規定
    者外，不得作為證據；被告以外之人於審判外之陳述，雖不
    符前四條之規定，而經當事人於審判程序同意作為證據，法
    院審酌該言詞陳述或書面陳述作成時之情況，認為適當者，
    亦得為證據。當事人或辯護人於法院調查證據時，知有第15
    9條第1項不得為證據之情形，而未於言詞辯論終結前聲明異
    議者，視為有前項之同意。刑事訴訟法第159條第1項、第15
    9條之5分別定有明文。經查，被告汪聖傑於原審時對於下列
    被告以外之人於審判外之言詞或書面陳述紀錄之證據能力未
    表示爭執，迄於本院言詞辯論終結前亦未聲明異議，依上揭
    說明，視為被告於審判程序已同意作為證據，審酌該言詞陳
    述或書面陳述均非違法取得，亦無證明力明顯過低之情形，
    均得採為證據。
二、訊據被告汪聖傑固坦承於前揭時地左轉彎入南山路時駛入來
    車道，且因駛入來車道之範圍過大，與告訴人林雅美所騎乘
    之機車車頭發生碰撞，致告訴人受有上開傷勢之情，惟於原
    審審理中辯稱：因當時有一輛貨車在前方擋住我的視線，所
    以我看不到前方，且告訴人車輛停在禁止臨時停車的黃網線
    上亦有違規云云，於本院審理中則具狀辯以：依卷附之臺北
    縣政府警察局中和第一分局中和派出所製作之道路交通事故
    調查報告表及道路交通事故現場圖所示之號誌時向，足證被
    告當時之行車方向號誌燈號為綠燈，故而原判決認定本案事
    發時之告訴人騎機車於南山路行向時其用路方向之燈光號誌
    為准予騎乘前進之綠燈，顯有矛盾，甚且，本件車禍之撞擊
    點所在之告訴人機車位置距離南山路口不遠，足見告訴人騎
    乘機車時之燈光號誌確為禁行之紅燈，而非綠燈，是以告訴
    人非但未於禁止停止線內靜候號誌轉換，反而逕欲違規右轉
    ，惟因其右前側處停有一違規停放之貨車，則其違規逕自右
    轉之動線須外繞該貨車之車身，致被告行進至中和路與南山
    路交叉路口，欲左轉進入南山路時，與適繞行違規貨車車身
    而右轉驟出之告訴人機車發生擦撞，因此被告於騎乘機車左
    轉彎時雖有未抵達交叉路口中心處即左轉而有違規行為，但
    因黃色網狀線區內有卸貨之貨車違規停放且阻擋車行注意視
    線範圍，並有告訴人驟然闖越紅燈右轉之行為，對被告而言
    正屬偶然不及防備，或縱被告符合注意義務之要求，保持客
    觀必要之注意，但結果仍會發生，則此結果為客觀不可避免
    ，而無結果不法，則被告仍不成立過失犯，退一步言，如認
    被告之過失與告訴人所受之傷害結果間有相當因果關係，惟
    仍應審酌被告與告訴人間之過失輕重以為科刑輕重之標準，
    方與刑事審判旨在實現刑罰權之分配正義目的無悖，原判決
    對於犯罪構成要件之過失情節之輕重未加斟酌，自難認符合
    罪刑相當原則云云。經查：
(一)、上開事實，業據證人即告訴人林雅美於原審審理中證述明確
    ，並有臺北縣政府警察局中和第一分局中和派出所製作之道
    路交通事故現場圖、中和派出所Ａ二類道路交通事故調查報
    告表、臺北縣政府警察局中和第一分局Ａ二類道路交通事故
    調查報告表、道路交通事故調查報告表（一）、（二）、三
    大中醫診所診斷證明書、行政院衛生署雙和醫院診斷證明書
    各1件及現場道路全景照片共12張附卷可稽。至被告雖辯以
    ：當時告訴人之燈號係紅燈，且因路旁有一違規停放阻擋車
    行注意視線之貨車，是告訴人於右轉出該貨車時，致被告騎
    乘機車左轉彎時不慎撞擊告訴人機車云云，惟查本件事故之
    發生地點，為新北市○○區○○路與南山路交岔路口，該交
    岔路口為一繪有禁止臨時停車之黃色網狀線，被告與告訴人
    機車之撞擊地點則為被告原本行向之對向車道黃色網狀線上
    ，該處雖接近中和路與南山路口，然尚未至上開交岔路口中
    心處，且中和路往新北市板橋區○○○道路係未劃分快慢車
    道線之二車道，內側車道未繪設有禁行機車之標線，路旁無
    設置兩段式左轉標誌，路口亦無停等區之劃設等事實，此有
    現場照片、現場圖等件在卷足資佐證，而被告騎乘機車行駛
    於上開中和路欲左轉進入南山路，雖得不以兩段之方式而逕
    為左轉彎，然被告顯有疏未注意左轉彎時應行至交岔路口中
    心處左轉，且不得占用來車道搶先左轉，則其駕駛行為顯有
    過失；縱然依被告所辯於左轉彎進入來車道時，對向車道路
    旁停放有一輛貨車，然被告既於左轉彎之途中，即已看見該
    處停放有貨車遮蔽部分視野，卻亦疏未注意行駛至該處時更
    應注意車前狀況，謹慎行駛，以致與告訴人林雅美之機車發
    生擦撞，被告之駕駛行為具有過失，至為灼然。其次，就被
    告指訴告訴人闖越紅燈乙節，訊以證人即告訴人林雅美於原
    審審理證稱：當時我是騎乘機車行駛在南山路上，行駛到中
    和路口時，當時我通過路口時號誌是綠燈，我通過路口後，
    發現我的機車鑰匙鬆動了，就將機車停下來將鑰匙弄好，當
    時停止的位置是在路口的黃網線上．．．，在他卷第26頁下
    方照片，就是我被撞到的路口，用藍色原子筆圈畫起來的地
    方是我被撞的地方，也是我停車下來弄鑰匙的地方，因為我
    是剛起步就被被告撞了等語明確（見原審99年8月10日審判
    筆錄第6、7頁），足見告訴人於通過該路口時，當時之行車
    號誌仍為綠燈，嗣於通過該黃色網狀區域時，始因發現鑰匙
    鬆動而停下，則此時告訴人之車輛已行經原行車動線之靜止
    線，故而其行車行為核與闖越紅燈之情節不符，則被告所辯
    告訴人係闖越紅燈云云，尚乏依據。又按網狀線，用以告示
    車輛駕駛人禁止在設置本標線之範圍內臨時停車，防止交通
    阻塞。本標線為黃色。外圍線寬20公分，內線依行車方向成
    四五度傾斜，線寬10公分，斜線間隔1至5公尺，道路交通標
    誌標線號誌設置規則第173條定有明文。又按設有禁止臨時
    停車標誌、標線處所不得臨時停車，道路交通安全規則第11
    1條第1項第3款亦規定甚明，是以依證人即告訴人林雅美前
    揭自承於行經肇事地點時，確有因鑰匙鬆動而停下，則其於
    不得禁止臨時停車之黃色網狀線上臨時停車，亦同有疏失，
    堪以認定。
(二)、按汽車（包括機器腳踏車）行駛時，駕駛人應注意車前狀況
    及兩車併行之間隔，並隨時採取必要之安全措施。又機器腳
    踏車行駛至交岔路口，其轉彎，應依標誌或標線之規定行駛
    ；無標誌或標線者，左轉彎時，應距交岔路口30公尺前顯示
    方向燈或手勢，換入內側車道或左轉車道，行至交岔路口中
    心處左轉，並不得占用來車道搶先左轉。道路交通安全規則
    第94條第3項、第99條第2項、第102條第1項第5款分別定有
    明文。被告係領有駕駛執照之駕駛人，對上開規定自無從諉
    為不知。且本件事故發生時天候為晴、光線為日間自然光線
    ，市區道路○○路面乾燥無缺陷，雖路旁停有車輛影響其他
    車輛視野，惟均無不能注意之情事，被告竟疏未注意應至交
    岔路口中心處始得左轉彎，於左轉彎時又未注意車前狀況、
    隨時採取必要之安全措施，而與告訴人所騎乘之機車發生撞
    擊，則其確有未注意車前狀況，並隨時採取必要之安全措施
    ，及左轉彎時未行至交岔路口中心處左轉，而逕自占用來車
    道搶先左轉之過失罪責，縱然告訴人亦同有前述之疏失，惟
    被告並不因告訴人同有過失而得解免其過失犯行之成立。是
    以本件車禍致使告訴人林雅美受有右腕橈骨粉碎性骨折，閉
    鎖性之傷害，則被告之過失犯行與告訴人所受之傷害結果間
    ，顯有相當因果關係。綜上，本件事證明確，被告犯行洵堪
    認定，應依法論科。
三、核被告所為，係犯刑法第284條第1項前段之過失傷害罪。又
    被告肇事後，因事故發生地點就在臺北縣政府警察局中和第
    一分局中和派出所旁（見他字卷第27頁照片），經告訴人林
    雅美自行至該派出所報請員警前來到場處理，被告則於現場
    等候，嗣於處理員警到場處理時，被告即表明為事故當事人
    等事實，業據告訴人林雅美及被告於警詢中陳述明確，並有
    99年1月11日中和派出所Ａ二類道路交通事故調查報告表一
    件（見他字卷第17頁）在卷可參，被告並因而接受裁判，合
    於自首之要件，爰依法減輕其刑。
四、原審以被告犯罪事證明確，適用刑法第284條第1項前段、第
    62條前段、第41條第1項前段、刑法施行法第1 條之1 ，並
    審酌被告騎乘機車時，左轉彎時未注意車前狀況，亦未行至
    交岔路口中心處，卻占用來車道搶先左轉，致發生本件車禍
    事故，過失之程度非微，惟告訴人騎乘機車未注意將車輛臨
    時停止於不得臨時停車之黃色網狀線上，亦同有過失，及告
    訴人所受上開傷勢之程度，被告雖坦承部分違規行為，然否
    認有過失，與告訴人和解之情形等一切情狀，量處被告汪聖
    傑犯過失傷害罪，處拘役五十日，如易科罰金以新臺幣一千
    元折算一日。經核於法並無違誤，量刑亦屬妥適。至檢察官
    依告訴人林雅美之請求，上訴意旨略以：被告自案發迄今已
    逾八個月，猶未與告訴人和解，犯後態度惡劣，且被告於員
    警到場處理時人雖在場，實則案發時，被告即移動車輛破壞
    現場，並未報警，亦不打算等警方前來處理即欲逃離，經告
    訴人攔阻被告始停留現場，且本件員警並未製作「道路交通
    事故肇事人自首情形紀錄表」，乃告訴人於製作道路交通事
    故調查筆錄時確曾向處理員警強調被告原欲離開現場，係告
    訴人請求被告不要離去後被告才留在現場，亦有臺北縣政府
    警察局中和第一分局交通事故調查筆錄可稽，是以被告應無
    自首，原審竟以被告符合自首要件予以減刑，已有適用法則
    不當之違法，故原審量處被告拘役五十日，顯然過輕云云。
    惟有關上訴意旨所稱被告尚未與告訴人和解乙節，業據告訴
    人於本院審理時提出雙方於99年11月25日在臺灣板橋地方法
    院板橋簡易庭達成和解之調解筆錄，其和解條件為被告願給
    付和解金額新臺幣（下同）7萬5千元，自100年1月10日起至
    101年3月10日止，於每月10日按月給付5千元，且被告亦依
    約於100年1月10日匯款轉帳5千元至告訴人帳戶等情，此有
    調解筆錄及匯款明細表附卷為證，告訴人復於本院審判程序
    表示對本案已無意見，則檢察官以被告未與告訴人和解，指
    摘原審量刑過輕，並無可採。另就被告是否符合自首要件乙
    節，按對於未發覺之罪自首而受裁判者，得減輕其刑，刑法
    第62條前段定有明文。所謂未發覺之罪，係指凡有偵查職權
    之機關或公務員，不知有犯罪之事實，或雖知有犯罪事實，
    而不知犯罪人為何人者，均屬之。又該條規定之自首，祇以
    犯人在其犯罪未發覺前，向該管公務員自承犯罪而受裁判為
    已足（最高法院91年度臺上字第6368號判決意旨參照），查
    被告於告訴人報警處理後，警員到達現場時即當場表示為事
    故當事人之情，業經被告供承在卷，嗣經本院函詢臺北縣政
    府警察局中和第一分局被告於警員到場處理時有無表明自首
    之意，該分局亦函覆稱：「本分局中和派出所承辦員警林昆
    鴻，於職務報告中稱當事人汪聖傑當場有出示身分證及駕、
    行照，敘述車禍事實，並向承辦員警聲稱『車禍是渠之過失
    造成的，願意負擔醫藥費及車損費用』」，此有該分局99年
    11月1日北縣警中一刑字第0990041828號函暨檢附員警職務
    報告一份可稽（見本院卷第35─36頁），足證被告於肇事後
    確有留在現場，等待員警前來處理，並在員警林昆鴻至現場
    調查尚不知案件原委時被告即自承為肇事人，並將身分證件
    交付於林昆鴻，向林昆鴻告知肇事經過並表明願接受裁判之
    旨，自符合自首之規定。從而，檢察官上訴認被告不符合自
    首要件，要屬誤會。另就被告上訴意旨指陳被告於左彎時雖
    有佔用來車車道之違規行為，然當時車禍之發生係告訴人驟
    然闖越紅燈右轉，及因黃色網狀線區內有卸貨之貨車違規停
    放阻擋車行注意視線範圍所致云云，惟告訴人於通過該路口
    時其燈號為綠燈，係因鑰匙鬆動始違規停於於黃色網狀區域
    ，核與闖越紅燈之情節不符，另該違規停放之貨車亦無足以
    阻擋視線，而使其有無法防備之情，亦如前述，是以原審依
    法審酌情狀予以減輕其刑，就刑罰裁量職權之行使，既未逾
    越法律所規定之範圍，亦無濫用權限之情形，自不得認其量
    刑有何不當，渠等前揭上訴意旨均無理由，爰均予以駁回。
五、被告經合法傳喚無正當理由未到庭，爰不待其陳述，逕行判
    決。
據上論斷，應依刑事訴訟法第368條、第371條，判決如主文。
本案經檢察官曾俊哲到庭執行職務。
中    華    民    國   100    年    1     月     31  日
                  刑事第二十三庭審判長法  官  童有德
                                      法  官  陳祐治
                                      法  官  徐蘭萍
以上正本證明與原本無異。
不得上訴。
                                      書記官  林月蓉
中    華    民    國   100    年    1     月     31  日
附錄本案所犯法條全文：
刑法第284條第1項
因過失傷害人者，處6月以下有期徒刑、拘役或5百元以下罰金，
致重傷者，處1年以下有期徒刑、拘役或5百元以下罰金。